【裁判字號】    97,訴,877
【裁判日期】    990521
【裁判案由】    減少價金
【裁判全文】
臺灣士林地方法院民事判決               97年度訴字第877號
原      告  丙○○
訴訟代理人  范宗熙律師
被      告  乙○○
訴訟代理人  張致祥律師
複代理人    甲○○
上列當事人間減少價金事件，本院於民國99年4 月30日言詞辯論
終結，判決如下：
    主  文
被告應給付原告新臺幣壹佰貳拾壹萬仟捌佰伍拾元，及自民國
九十七年七月二十四日起至清償日止，按年息百分之五計算之利
息。
訴訟費用由被告負擔。
本判決於原告以新臺幣肆拾萬元為被告供擔保後，得假執行。
    事實及理由
甲、程序方面：
    本件原告原起訴請求被告應給付新臺幣（下同）180 萬元及
    自起訴狀繕本送達翌日按法定利率計算之利息，嗣於民國99
    年4 月30日言詞辯論期日變更請求金額為121 萬3,850 元及
    法定遲延利息，核屬減縮應受判決事項之聲明，依民事訴訟
    法第255 條第1 項第3 款規定，應予准許。
乙、實體方面：
一、原告起訴主張：兩造於96年8 月28日訂立不動產買賣契約書
    （下稱：系爭買賣契約），約定由原告以350 萬元向被告購
    買門牌號碼為臺北縣汐止市○○街13巷5 弄6 號3 樓之房屋
    （下稱：系爭房屋），及其坐落之臺北縣汐止市鄉○○段過
    港小段79地號基地應有部分9705分之166 。原告已依約給付
    價金，並於同年10月24日辦理所有權移轉登記完畢。原告受
    領系爭房屋後，於進行裝潢之時，發現屋頂天花板多處水泥
    剝落現象，經原告委託臺北市土木技師工會鑑定結果，發現
    系爭房屋混凝土檢體中每立方公尺之氯離子含量分別為1.32
    kg、1.02kg、1.11kg、1.21kg，超過標準值每立方公尺0.3k
    g 之規定，系爭房屋確定為海砂屋，客觀上已失安全使用功
    能而有重大瑕疵。但此項重大瑕疵，於原告購買系爭房屋之
    前，被告均未告知，是被告自應負瑕疵擔保責任。為此依民
    法第354 條、第359 條之瑕疵擔保責任規定，請求減少價金
    121 萬3,850 元等語。並聲明：(一)被告應給付原告121 萬3,
    850 元，及自起訴狀繕本送達被告翌日起至清償日止，按年
    息5%計算之利息。(二)願供擔保請准予宣告假執行。
二、被告則以：系爭房屋於轉賣予原告前，被告已自住使用20餘
    年，期間並無進行大規模翻修，也無混凝土剝落、鋼筋外露
    等情事，且系爭房屋經歷921 大地震仍無損害，被告從不知
    悉系爭房屋有可疑為海砂屋之瑕疵。再原告提出之臺北市土
    木技師工會鑑定報告，未會同被告為之，其可信度非完全無
    疑。又該鑑定報告中所稱系爭房屋之天花板混凝土剝落、油
    漆剝落等情事，亦可能係原告於系爭房屋裝修過程中因鑽鑿
    導致，非必為海砂屋所造成。另系爭房屋建築完成於77年，
    當時未有「海砂屋」之情形發生，其後係以每立方公尺氯離
    子0.6kg 作為海砂屋標準，近年始以每立方公尺含量0.3kg
    作為檢測標準。又上開標準，係以興建時之濃度作為判斷之
    基準，而氯離子之特性為氯離子會隨時間之經過及現場環境
    之變化，而發生濃度百分比之變化，此從原告於97年5 月23
    日自行委託臺北市土木技師工會鑑定之氯離子濃度為每立方
    公尺1.02-1.32kg ，嗣後另經本院囑託臺灣省建築師公會鑑
    定之氯離子濃度為每立方公尺1.85kg，僅相隔1 年濃度即升
    高約每立方公尺0.5-0.6kg ，更可得證氯離子濃度確有依現
    場環境逐年增高之現象，故在檢驗氯離子濃度時，須依房屋
    年份、現場環境、每年增加之氯離子濃度，調回原始剛建好
    之狀態，始為適當。但本院委託臺灣省建築師公會所為鑑定
    ，並未調整還原於77年時之氯離子濃度，實有違誤。又系爭
    房屋興建迄今，已超過20年以上，其所呈現之房狀，完全不
    似海砂屋，因海砂屋會呈現在各處皆有飄下沙屑之情事，而
    系爭房屋乃至所在社區，皆無上述現象，故而鑑定結果應是
    未調整氯離子逐年加重之參數所致。最後，縱令系爭房屋為
    海砂屋，被告應負瑕疵擔保責任，但原告買受系爭房屋時，
    係就使用20餘年之舊屋現況承買，而使用20餘年之房屋，其
    屋況不可與新屋相比，且系爭房屋處於濕氣較重地區，故在
    判斷具體瑕疵有無滅失或減損買賣標的物之價值、通常效用
    或契約預定效用之時，應以通常已使用20餘年之房屋及當地
    環境作為判斷基礎，不應以一般新屋作為標準等語為辯。並
    聲明：原告之訴駁回。
三、兩造不爭執之事實
  (一)兩造於96年8 月28日訂立系爭買賣契約，約定由原告以350
    萬元向被告購買系爭房屋，及其坐落之臺北縣汐止市鄉○○
    段過港小段79地號基地應有部分9705分之166 。
  (二)原告已依約給付價金350 萬元，並於96年10月24日辦理所有
    權移轉登記完畢。
四、按物之出賣人對於買受人，應擔保其物依民法第373 條之規
    定危險移轉於買受人時，無滅失或減少其價值之瑕疵，亦無
    滅失或減少其通常效用或契約預定效用之瑕疵，並應擔保其
    物於危險移轉時，具有其所保證之品質。民法第354 條第1
    項本文、第2 項定有明文。經查：
  (一)兩造不爭執之系爭買賣契約第11條第5 項約定：「乙方（即
    被告，下同）保證本買賣標的物於點交前無存在物之瑕疵（
    例：傾斜、龜裂等影響結構安全或滲漏水、海砂屋、輻射屋
    ... ... 等瑕疵），如有前開情事，除本約另有約定外，乙
    方應負瑕疵擔保責任」（本院卷第12頁）。是依上約定內容
    ，被告已就系爭房屋非屬海砂屋一事，為品質之保證，依前
    揭法條規定，自應擔保系爭房屋交付占有而將危險負擔移轉
    原告時，不存在海砂屋之情事。
  (二)次按所謂「海砂屋」，係指混凝土中氯離子含量過高之建物
    ，而氯離子含量是否過高，則是以混凝土中氯離子含量是否
    超過設計環境條件下之國家標準值為據（臺北縣高氯離子鋼
    筋混凝土建築物處理自治條例第2 條第1 項、臺北縣政府高
    氯離子鋼筋混凝土建築物處理及鑑定實施要點第2 點規定參
    照），此為房屋買賣週知之交易慣例。又新拌混凝土中最大
    水溶性氯離子含量，依中華民國國家標準CNS3090 總號歷次
    規範，83年7 月22日第3 次修訂前，並無特別規定，83年7
    月22日所做的第3 次修訂，則規定「一般環境」之標準為每
    立方公尺0.6kg 。87年6 月25日第4 次修訂時，則規定於鋼
    筋混凝土所有環境均為每立方公尺0.3kg 。雖前揭標準係對
    新拌混凝土所為規範，然未受外來氯離子污染之硬固混凝土
    因水泥之水和作用及物理吸附，其水溶性氯離子含量會隨時
    間增加較新拌時降低（本院卷第25頁前揭規定表備考欄參照
    ），是如未受外來氯離子污染，理論上硬固混凝土之氯離子
    含量應低於新拌混凝土之氯離子含量，硬固混凝土之氯離子
    含量如逾標準，新拌混凝土當然逾前開標準。雖外來氯離子
    污染容有增加氯離子含量之可能，然房屋交易時，僅得就現
    狀之硬固混凝土實施氯離子含量檢測，且影響建物結構安全
    者，亦為交易時硬固混凝土之氯離子含量而非建物初完工時
    之含量，是交易慣例上所稱之「海砂屋」，應係指硬固混凝
    土氯離子含量高於現今之標準即每立方公尺0.3kg之建物。
  (三)依原告所提臺北市土木技師公會97年4 月28日收文，收文號
    973026號鑑定報告書（下稱：土木技師公會報告），於系爭
    房屋取樣4 處之氯離子含量分別為每立方公尺1.3177kg、1.
    0229kg、1.1077kg、1.2074kg，均高於規範標準每立方公尺
    0.3kg （本院卷第26-27 頁）。嗣經本院再行囑託臺灣省建
    築師公會鑑定，經鑑定機關分別於梁、板各取樣2 處試驗其
    氯離子含量，結果分別為每立方公尺1.975kg 、1.858kg 、
    1.742kg 及1.858kg ，平均為每立方公尺1.858kg ，仍顯逾
    兩造訂立系爭買賣契約時CNS3090 總號所規範之每立方公尺
    0.3kg ，有臺灣省建築師公會98年7 月10日台建師鑑98011
    字第449-3 號鑑定報告（下稱：建築師公會報告(一)）在卷可
    稽。依前述(二)之說明，系爭房屋確為系爭買賣契約訂立時，
    於交易慣例上所稱之「海砂屋」，殆無疑義。
  (四)次查，系爭房屋所在之臺北縣政府所發布之「臺北縣政府高
    氯離子鋼筋混凝土建築物處理及鑑定實施要點」第9 點第1
    項規定：「建築物經鑑定符合下列情形之一者，得辦理拆除
    重建：......(3)混凝土水溶性氯離子含量平均值0.9 kg/m3
    以上、中性化深度檢測樓層平均值2 公分以上之樓層比2 分
    之1 以上者。(4)混凝土水溶性氯離子含量平均值0.6 kg/m3
    以上、中性化深度檢測樓層平均值2 公分以上之樓層比4 分
    之3 以上者。」而依土木技師公會報告鑑定就系爭房屋混凝
    土中性化深度檢測結果，取樣位置3 處，「中性化深度平均
    值」分別為2 公分、3 公分、2 公分；建築師公會報告(一)則
    係取樣2 處，中性化深度分別為3.1 公分、1.6 公分，平均
    值為2.35公分，合併前揭氯離子含量、中性化深度檢測結果
    觀察，若不考量同棟建物其他樓層，系爭房屋已符合「臺北
    縣政府高氯離子鋼筋混凝土建築物處理及鑑定實施要點」所
    規定得辦理重建之要件，而上開要點係地方政府為維護公共
    安全所制定之建築物安全客觀化標準，系爭房屋已達辦理重
    建之標準，可見就安全居住之通常效用或契約預定效用，亦
    有所欠缺，自屬物之瑕疵。
  (五)另被告辯稱：系爭房屋建於77年，當時未有海砂屋之情形發
    生，氯離子之特性會隨著時間經過而使濃度增加，此由土木
    技師公會報告、建築師公會報告(一)兩造檢測相隔1 年，氯離
    子濃度即增加0.5-0.6kg/立方公尺可證，是檢驗氯離子濃度
    時，須依房屋年份、現場環境、每年增加之氯離子濃度，調
    整為系爭房屋完成時之濃度云云。惟：
  1.本院就被告所提相關質疑詢問鑑定人臺灣省建築師公會，據
    復：「就氯離子之含量是否會因時間經過而增加乙節，經查
    本鑑定標的物現場環境並非臨海環境，若無配合外在原因影
    響，房屋一經建築完成，其硬固混凝土氯離子含量即已存在
    於材料內部，並不會因時間之增加致氯離子含量增加，反而
    會因水泥之水和作用及物理吸附，其水溶性氯離子含量會隨
    時間增加較新拌時降低。」「又混凝土為不均質之材料，其
    氯含量會依採樣位置、採樣時間之不同而異。故兩次試驗數
    據都超標，並不會因數據互有差異而否決本標的物為高氯子
    物件之事實。」等語，有臺灣省建築師公會98年12月10日台
    建師鑑98071 字第4011號復函附卷可參（本院卷第122 、12
    3 頁），是被告以技師公會報告、建築師公會報告(一)之鑑定
    結果，推論系爭房屋之氯離子含量，可能係因時間經過增加
    所致之立論，即非可採。
  2.再者，如前揭(二)所述，中華民國國家標準就氯離子含量所為
    規範，係就新拌混凝土所為，為「混凝土」產品品質之規範
    ；而「海砂屋」於房屋買賣所形成之交易慣例，係就「買賣
    時」房屋品質所為約定，當事人之真意及交易實務，均係就
    買賣契約成立時，構成房屋之硬固混凝土氯離子含量是否逾
    越當時之一般之標準（即CNS3090 總號所規範之每立方公尺
    0.3kg ）而為約定並測試，影響房屋安全、耐用年數者，為
    房屋交付買受人時之氯離子含量，與房屋建築完成時氯離子
    濃度為何無涉，亦顯難認買賣雙方就非海砂屋之品質保證約
    定，係就「建築完成時」而非「交付時」之氯離子含量而為
    約定，是被告所謂應調整數據以計算系爭建物於77年建築完
    成時之氯離子含量，尚非可採。
  3.再者，被告依民法第354 條規定，本應擔保「交付時」之品
    質，系爭房屋氯離子含量偏高之結果，已導致系爭房屋於「
    交付」原告時欠缺安全居住之通常效用或契約預定效用亦如
    前揭(四)所述，是被告仍無解於就系爭房屋應負瑕疵擔保責任
    。
  (六)綜上，系爭房屋不具被告保證品質，且減少通常效用或契約
    預定效用之瑕疵，被告依法應負瑕疵擔保責任，洵堪認定。
五、次按買賣因物有瑕疵，而出賣人應負擔保之責者，買受人得
    解除其契約或請求減少其價金，但依情形，解除契約顯失公
    平者，買受人僅得請求減少價金，民法第359 條定有明文。
    系爭房屋不具被告保證品質，且有減少通常效用或契約預定
    效用之瑕疵，業經本院認定如上所述，是原告未主張解除契
    約而請求減少價金，應屬有據。物之瑕疵所致之價金減損，
    通常可包括修繕、補強至保證品質，或具備減少通常效用、
    契約預定效用，另加計修繕、補強外之交易性貶損二者之合
    計，是原告如主張以修繕費用作為價金減損之計算依據，應
    非不可採。本件經囑請臺灣省建築師公會就價額減損為鑑定
    之結果，鑑定人認：「建築物氯離子含量過高時易造成鋼筋
    銹蝕、混凝土強度降低、保護層剝落等瑕疵，導致房屋之耐
    用年限因此減短。前項系爭房屋鋼筋檢測結果呈中、輕度腐
    蝕現象，以『陰極防蝕處理』方式處理為目前普遍認可之防
    止繼續劣化，並延長房屋耐用年限的經濟有效技術，其修復
    費用經專業廠商佑東工程有限公司估價結果約需1,213,850
    元以修補前項瑕疵。是以，該系爭房屋因氯離子含量過高之
    瑕疵既須額外支出費用予以處理，應可視為房屋價額減損部
    分之金額應屬合理。」亦同此見解，有該會99年3 月30日臺
    建師鑑98071 字第4011-3號鑑定報告書可參。是原告主張依
    民法第359 條規定，請求減少價金121 萬3,850 元，應屬有
    據。
六、末按給付無確定期限者，債務人於債權人得請求給付時，經
    其催告而未為給付，自受催告時起，負遲延責任。其經債權
    人起訴而送達訴狀，或依督促程序送達支付命令，或為其他
    相類之行為者，與催告有同一之效力；遲延之債務，以支付
    金錢為標的者，債權人得請求依法定利率計算之遲延利息，
    民法第229 條第2 項、第233 條第1 項前段分別定有明文。
    又應付利息之債務，其利率未經約定，亦無法律可據者，週
    年利率為5%，亦為同法第203 條所明定。本件原告以起訴狀
    繕本送達，對被告為減少價金之表示，並同時就減少之金額
    ，為催告被告給付之表示，是原告就前開得請求減少之價金
    121 萬3,850 元，一併請求自起訴狀繕本送達翌日即97年7
    月24日起至清償日止，按年息5%計算之利息，亦屬有據，應
    予准許。
七、從而，原告本於前揭原因事實，主張依民法第359 條規定請
    求減少價金，訴請被告給付121 萬3,850 元，及自97年7 月
    24日起至清償日止，按年息5%計算之利息，為有理由，應予
    准許。
八、原告陳明願供擔保以代釋明聲請宣告假執行，核無不合，爰
    酌定相當擔保金額，准予宣告假執行。
九、本件事證已臻明確，其餘兩造主張、陳述暨所提之證據，經
    審酌均與本院前揭判斷不生影響，爰不一一詳予論述，附此
    敘明。
十、據上論結，本件原告之訴為有理由，依民事訴訟法第78 條
    、第390 條第2 項判決如主文。
中    華    民    國    99    年    5     月    21    日
                  民事第一庭  法  官  王本源
以上正本證明與原本無異。
如對本判決上訴，應於判決送達後20日內向本院提出上訴狀。
中    華    民    國    99    年    5     月    28    日
                              書記官  陳淑女

司法院資訊處製作；財團法人民間司法改革基金會備份。
